【裁判字號】    98,易,1008
【裁判日期】    981207
【裁判案由】    竊盜等
【裁判全文】
臺灣高雄地方法院刑事判決              98年度易字第1008號
公  訴  人  臺灣高雄地方法院檢察署檢察官
被      告  丙○○
選任辯護人  陳郁芬律師
            蘇文奕律師
上列被告因竊盜等案件，經檢察官提起公訴（98年度偵字第2560
號），本院判決如下：
    主  文
丙○○犯竊盜罪，處拘役貳拾日，如易科罰金，以新臺幣壹仟元
折算壹日。緩刑貳年。
被訴毀損他人之物部分，公訴不受理。
    事  實
一、丙○○明知以其妻歐倩秀名義，於民國96年10月16日與台灣
    糖業股份有限公司（下稱台糖公司）簽立租賃契約，所承租
    之坐落高雄市○○區○○段927 地號土地之一部分、面積79
    .72 平方公尺、地籍圖謄本以「基地位置」標示、建物門牌
    號碼高雄市○○區○○里○○路227 之19號土地內，原為甲○○占有使用（無占有權源），並種植花草樹木及置放物品
    ，竟意圖為自己不法之所有，於97年10月24日上午10時許，
    與其所僱用且不知情之成年男子丁○○，徒手將上開土地上
    甲○○所有之鐵皮浪板2 塊取走供作自己圍籬之用。
二、案經甲○○訴由高雄市政府警察局小港分局移送臺灣高雄地
    方法院檢察署檢察官偵查起訴。
    理  由
壹、有罪部分
一、證據能力部分
  (一)查證人即告訴人甲○○民國97年10月29日及證人乙○○97年
    12月14日於警詢時所為之陳述。被告及選任辯護人均不同意
    有證據能力，且經本院依職權以證人身分傳喚告訴人甲○○
    、乙○○，渠於本院審判中之陳述，與警詢時之陳述並無不
    符，自無依刑事訴訟法第159 條之2 規定回復其證據能力，
    是渠上開警詢時之陳述依刑事訴訟法第159 條第1 項規定自
    無證據能力。
  (二)本院以下所引用之具傳聞性質之證據，檢察官、被告及選任
    辯護人於本案言詞辯論時，均同意有證據能力，本院審酌各
    該證據均非違法蒐證取得之證據，且依該證據作成情況作為
    證據應為適當，依刑事訴訟法第159 條之5 第1 項規定，應
    有證據能力。
二、訊據被告丙○○固坦認於上開時地，拾起該土地上之2 塊鐵
    皮浪板供己做圍籬使用，惟否認有何竊盜之犯行，辯稱：上
    開土地於96年發生火災後，即荒廢無人使用，其上之物品應
    屬無主物，伊係就地取材，若有不足會由上開土地旁，伊所
    有之火災後廢棄之廠房處拿材料過來做圍籬；伊雖有於96年
    11 月 間通知告訴人，伊已向台糖公司承租上開土地，惟告
    訴人僅稱想要上開土地上之植物，並未主張上開土地上之植
    物及物品為其所有，伊並無法得知上開土地上之植物或物品
    係有人所有之物，且上開土地為告訴人所占有使用中等語。
三、經查：
  (一)上開土地原為乙○○占有使用（無占有權源），有證人乙○○於本院之證述及被告提出之臺灣高雄地方法院檢察署檢察
    官不起訴處分書在卷可查，復為被告所不爭執；證人乙○○
    復於本院證稱：原於上開土地上種花，後來約10年前搬離上
    開土地，即將該土地上之花交給告訴人，上開土地上除由其
    種花以外，告訴人亦有在其上種花等語（本院卷第78頁）。
    查證人乙○○與被告及告訴人並無親誼，且遷居外地數年，
    應無偏頗一方之疑慮，所為之證詞，應屬可採。則上開土地
    於證人乙○○10年前（約88年間）遷居外地後，係由告訴人
    所占有使用，應可認定。
  (二)又鄰接上開土地之西側則為被告於94年11月25日向台糖公司
    承租之土地，有被告所提出之各該租賃契約書及所附出租位
    置圖在卷可查（本院審易字卷第23至30頁）。再者依被告提
    出之租賃契約附圖（本院審易字卷第26頁），被告於94年間
    承租西側土地時，上開土地之北側土地即遭人占用，並做花
    圃使用，被告身為契約之當事人，當知悉所承租土地之附近
    之實況，自難諉為不知。又被告自承於96年10月承租上開土
    地後，於同年11月即主動告知告訴人之先生，假稱有朋友承
    租到該筆土地；又於97年6 月間要告訴人之先生將上開土地
    上之樹木花草移植及地號前之貨櫃屋搬離等語（警卷第4 頁
    反面）；且依被告提出之照片（本院易字卷第89頁第2 張）
    ，告訴人並把其園藝所使用之遮陽網已圍住上開土地靠中安
    路之1 面；另告訴人提出之照片可證上開土地確種有多種植
    物，亦有盆裁置於其上（警卷第38至56頁），或有雜亂，惟
    綜觀上情，被告應知悉告訴人占有使用上開土地，則其上之
    物即屬告訴人管領。
  (三)被告雖抗辯告訴人僅制止其整地之動作，未制止其撿拾鐵皮
    浪板，被告認為其已合法承租上開土地，自難以竊盜論處；
    且已告知將整地，告訴人已有相當之時間取回其所有物，既
    未取回，且無有價值之物存於上開土地，被告撿拾破舊之鐵
    皮浪板使用，亦無不法所有意圖；況被告整地時，告訴人亦
    在旁照相蒐證，被告自無當告訴人之面而偷取告訴人之物等
    語。惟告訴人既已對被告就上開土地之整地動作提出制止，
    自係主張其對上開土地具有管領力，雖其無占有之權源，惟
    按刑法上之持有，係指對物之現實占有者而言。不問其為合
    法或非法之占有，為維持其事實上之占有關係，藉以維護社
    會秩序，除原所有權人於其所有權被侵害時得依法即時排除
    侵害外，不容任何人未經法定程序任意變更現實占有之狀態
    。如有對於他人現實占有之物（含動產、不動產）予以不法
    侵害時，仍難解免其刑責，例如竊取、強劫或搶奪竊犯所
    持有之贓物時，仍應認其侵害竊犯之事實管領權而分別成
    立竊、強劫或搶奪等罪名是，最高法院84年度台非字第10
    9 號判決足資參照。依此說明，被告僅得依法定程序變更現
    實占有之狀態，無法逕自認定上開土地上之物均屬無主物之
    餘地。是被告上開抗辯均不足採。
  (四)被告既明知上開土地為告訴人占有管領中，確將其上之2 塊
    鐵皮浪板拿取（即被告於本院審理時所指警卷第31頁照片中
    由左側數來之第1 、3 塊鐵皮浪板，本院易字卷第68頁），
    並用作圍籬使用，其具不法所有意圖甚明。
  (五)起訴意旨雖認被告竊取之物尚有鐵管及鐵皮浪板；告訴人亦
    主張尚有C 型鋼等遭被告竊取。惟查證人即告訴人甲○○於
    本院證稱：沒有親眼看到被告拿走，但在上開土地原置有C
    型鋼及鐵管，後來找不到了等語（本院易字卷第42頁反面、
    43頁），又警卷第31頁照片中由左側數來之第2 、4 塊鐵皮
    浪板，告訴人雖主張亦為其所有，而為被告所竊，被告則以
    此2 塊鐵皮浪板為其工廠處所拿來使用的。按告訴人之告訴
    ，係以使被告受刑事訴追為目的，是其陳述是否與事實相符
    ，仍應調查其他證據以資審認（最高法院53年台上字第1300
    號判例參照）。有關此一部分，除告訴人之指述外，並無證
    據可資補強，自難僅以告訴人之指述，即為不利於被告之認
    定。
  (六)又依卷附之照片及證人即被告僱用之工人丁○○之證述，並
    無證據證明被告在竊取上開鐵皮浪板時有攜帶得為兇器之工
    具，其將上開鐵皮浪板安裝為圍籬時雖有使用工具，惟此時
    上開鐵皮浪板已置於被告之實力支配下，被告嗣後再將其利
    用時，雖有使用工具，然與前揭犯行無涉，尚難認係攜帶兇
    器竊盜，附此敘明。
  (七)本件事證明確，被告犯行堪以認定，應依法論科。
四、核被告所為，係犯刑法第320 條第1 項竊盜罪。被告利用不
    知情之工人丁○○遂行上開犯行，為間接正犯。爰審酌被告
    不思以法律途徑確認其權利範圍，隨意竊取他人財物，欠缺
    法紀觀念，行為自屬可責，惟所得鐵皮浪板已舊，價值不高
    及其目的、動機、被害人所受損害、被告之素行等一切情狀
    ，量處如主文所示之刑，並定易科罰金折算標準。被告行為
    後，刑法第41條業於98年8 月21日修正公布、並自98年9 月
    1 日起施行，該條規定受6 個月以下有期徒刑或拘役之宣告
    ，不論得否易科罰金，均得易服社會勞動，並配合修正刑事
    訴訟法第479 條第1 項，明定易服社會勞動由指揮執行之檢
    察官命令之，亦即上開規定應係檢察官執行事項，非裁判量
    刑事項，自非屬被告適用之刑罰法律或法律效果有變更，而
    無刑法第2 條第1 項法律變更規定之適用，故無須為新舊法
    之比較，應逕適用裁判時法。又刑法第41條規定聲請易服社
    會勞動者，因條文已明定以社會勞動6 小時折算徒刑或拘役
    1 日，與易科罰金應於裁判主文諭知折算標準之情形不同，
    無須於裁判主文諭知（刑法施行法第3 條之2 修正理由參照
    ），附此敘明。
五、末查被告前雖於93年因野生動物保育法案件，經法院判處有
    期徒刑6 月，緩刑2 年確定，緩刑期滿，而緩刑之宣告未經
    撤銷者，其刑之宣告失其效力，應認未受有期徒刑之宣告，
    是被告未曾因故意犯罪受有期徒刑以上刑之宣告，此有臺灣
    高等法院被告前案紀錄表1 件在卷可按，犯後雖未坦承犯行
    ，惟考量被告係為儘早利用其所租賃之土地，一時失慮，致
    犯本件竊盜罪，且已取得告訴人之諒解（本院卷第81至82頁
    ），堪認被告經此起訴審判科刑，已足促其警惕，信無再犯
    之虞，本院因認上開宣告之刑，以暫不執行為適當，爰併予
    宣告緩刑2 年，以啟自新。
貳、公訴不受理部分
一、被告丙○○以其妻歐倩秀名義，於96年10月16日與台糖公司
    簽立租賃契約，向台糖公司承租其所有坐落高雄市○○區○○段927 內地號、面積79.72 平方公尺、地籍圖謄本以「基
    地位置」標示、建物門牌號碼高雄市○○區○○里○○路22
    7 之19號土地，租期自96年10月16日起至99年10月15日止。
    因甲○○在丙○○所承租上開土地內，以圍籬圈地並種植花
    草樹木繁多，丙○○多次請求甲○○搬遷移植未果，竟基於
    毀損之犯意，於97年10月23日下午2 時38分許，與其所雇用
    綽號「阿忠」之男子，將七里香4 盆、榕樹2 盆、巴西鐵樹
    1 盆、春不老樹約8 盆及角蘭若干盆之盆栽全數破壞。因認
    被告涉犯刑法第354 條之毀損罪嫌。
二、按告訴乃論之罪，告訴人於第一審辯論終結前，得撤回其告
    訴；又告訴經撤回者，法院應諭知不受理之判決，並得不經
    言詞辯論為之，刑事訴訟法第238 條第1 項，及第303 條第
    3 款及第307條定有明文。
三、查本件被告係觸犯刑法第354 條之罪。依同法第357 條之規
    定，須告訴乃論。查本件告訴人甲○○與被告經本院刑事審
    查庭移付調解時，已達成調解，告訴人並於98年8 月27日具
    狀撤回告訴在案，有本院刑事審查庭刑事案件移付調解簡要
    紀錄、撤回告訴聲請狀在卷可查，揆諸前開說明，爰不經言
    詞辯論，逕為諭知不受理之判決。
據上論結，應依刑事訴訟法第299 條第1 項前段、第303 條第3
款、第307 條，刑法第320 條第1 項、第41條第1 項前段、第74
條第1 項第1 款，刑法施行法第1 條之1 ，判決如主文。
中    華    民    國    98    年    12    月    7     日
                  刑事第四庭  法  官  施介元
以上正本證明與原本無異。
如不服本判決應於收受送達後10日內向本院提出上訴書狀，並應
敘述具體理由；如未敘述上訴理由者，應於上訴期間屆滿後20日
內向本院補提理由書（均須按他造當事人之人數附繕本）「切勿
逕送上級法院」。
中    華    民    國    98    年    12    月    7     日
                              書記官  葉玉芬
附錄本判決論罪科刑法條
中華民國刑法第320條
意圖為自己或第三人不法之所有，而竊取他人之動產者，為竊盜
罪，處5 年以下有期徒刑、拘役或5 百元以下罰金。
意圖為自己或第三人不法之利益，而竊佔他人之不動產者，依前
項之規定處斷。
前2項之未遂犯罰之。


司法院資訊處製作；財團法人民間司法改革基金會備份。
